最　高　行　政　法　院　判　決
　　　　　　　　　　　　　　　　　　 96年度判字第01623號
上　訴　人　三井工程股份有限公司
代　表　人　甲○○　　　　送達處所同上
訴訟代理人　乙○○
被上訴人　財政部臺北市國稅局
代　表　人　凌忠嫄　　　　送達處所同上
上列當事人間因營利事業所得稅事件，上訴人對於中華民國94年
8月17日臺北高等行政法院93年度訴字第3570號判決，提起上訴
，本院判決如下：
　　主  文
上訴駁回。
上訴審訴訟費用由上訴人負擔。
　　理  由
壹、本件上訴人主張：依土地稅法第28條規定，土地所有權人於
    移轉出售土地時，依法需就土地漲價總數額超過原規定地價
    或前次移轉時核計土地增值稅之現值數額，依規定稅率課徵
    土地增值稅。即土地移轉出售之增值部分依法雖得免徵所得
    稅，惟仍須依法課徵土地增值稅，故就廣義所得而言，土地
    交易所得於經濟實質上並非免稅，實屬應稅所得。又現行土
    地稅法規定土地之借款利息支出尚不得作為土地漲價總數額
    之減除項目，而該利息支出又確為營利事業所負擔，則鑑於
    土地於經濟實質上非屬免稅所得，為使稅捐之課徵與實質相
    符，系爭土地之借款利息支出自當得於當年度課稅所得額項
    下減除，而無需遞延作為出售土地免稅所得之減除項目，方
    符衡平。惟被上訴人竟誤認土地移轉出售之所得享受實質免
    稅優惠，而據此設算應遞延之土地借款利息支出，否准上訴
    人列報利息支出作為課稅所得之減項，其認事用法已違反實
    質課稅原則及衡平原則。原審對此重大違法之行政命令本應
    廢棄不採，竟放棄憲法賦予司法機關獨立於行政機關外之審
    查權，使人民遭受該行政命令之課稅迫害，其判決核有判決
    違背法令之情事。次查本件上訴人大部分土地皆於民國（下
    同）79年以前即購置完成，當時帳上借款金額僅約新臺幣（
    下同）16億5千萬元，再加上85年購置一筆土地金額約為3億
    元，即上訴人可能以一般性貸款用於購置土地金額之最大上
    限約為19億元。惟被上訴人竟無視此一事實，逕以上訴人所
    有土地取得成本約31億元來計算應遞延及資本化利息，不僅
    核定邏輯上嚴重違反一般經驗及論理法則，更與司法院釋字
    第218號解釋之意旨不符。另按所得稅法第4條第16款及同法
    第4條之1規定，土地交易所得及證券交易所得兩者皆屬狹義
    之免稅所得。財政部為求能合理計算證券交易所得，先後發
    布二則解釋函令，明文規範關於營利事業從事證券買賣其利
    息支出之分攤原則及綜合證券商及票券金融公司買賣有價證
    券其利息支出之分攤原則。其中，以有價證券買賣為專業之
    營利事業，其借款利息屬無法明確個別歸屬者，應按核定有
    價證券出售收入、投資收益、債券利息收入及其他營業收入
    比例，計算有價證券出售部分應分攤之費用及利息，自有價
    證券出售收入項下減除；另綜合證券商 (票券金融公司)，
    其利息支出屬無法明確歸屬者，如利息收入小於利息支出，
    其利息收支差額應以購買有價證券 (債券)平均動用資金，
    占全體可運用資金比例作為合理歸屬之分攤基礎，計算有價
    證券 (債券)出售部分應分攤之利息，不得在課稅所得項下
    減除。故財政部對於因資金用途不明確，而無法明確個別歸
    屬之有價證券借款利息支出，准許按免稅收入佔全部收入比
    例或購買有價證券 (債券)佔平均動用資金比例，作為合理
    之推計課稅方式，而非逕採最不利之核定，認有價證券之購
    置成本全數來自於借款資金。果此，現行法令雖未明定土地
    借款利息支出之合理推計方式，惟推計方式當不限於法令所
    例舉為限，重點在於該推計方式能否使推計課稅接近核實課
    稅之狀態，基於土地交易所得與證券交易所得兩者同屬免稅
    所得，自得類推適用上開函釋對於有價證券借款利息支出之
    推計方式，方符實質課稅原則之本旨。為此上訴人參照上開
    函釋之意旨及一般經驗及論理法則，自行提出「土地佔總資
    產之比例分攤借款利息支出」及「當年度土地所使用之借入
    資金必定係以當年度新增之借款為限，又若取得土地之借款
    已有清償，則當應以清償後之借款計算該土地需遞延之利息
    」二種推計方式，可合理間接證明「一般性貸款用於購置土
    地所產生之利息支出金額」，使得本案推計課稅之結果接近
    其實質課稅之狀態，符合司法院釋字第218號解釋之意旨。
    惟被上訴人以上開函釋僅得適用於證券交易所得為由，拒絕
    上訴人所提出之合理推計方式，逕行推定購置土地成本全數
    來自於借款資金，原處分實已違反實質課稅原則之意旨。原
    審對於上訴人所自行提出之合理推計方式亦不採信，復未說
    明不採之理由，亦顯有判決違背法令之情事，爰請求廢棄原
    判決。
貳、被上訴人則以：本案前經原審詳予審酌予以論駁在案，揆之
    原判決理由，並無違背法令之處。上訴人執其見解之歧異，
    逕行提起上訴，顯非適法等語，資為抗辯。
參、原審斟酌全辯論意旨及調查證據之結果，以：查上訴人係營
    造業，87年度營利事業所得稅結算，委任李嘉惠會計師辦理
    查核簽證申報，被上訴人原依其申報資料書面審查核定利息
    支出202,768,494元在案，嗣被上訴人依書審案件抽查辦法
    第3條第1款規定列入抽查結果：以上訴人營建用地包括臺北
    市○○區○○段（75年取得）、臺北市○○區○○段（77年
    取得）、高雄縣內門鄉○○○段及高雄縣旗山鎮○○○段（
    78年取得）、苗栗縣銅鑼鄉○○○段（85年取得），原始取
    得成本合計3,127,660,789元，其中因受法令限制尚未過戶
    土地有臺北市○○區○○段、臺北市○○區○○段及高雄縣
    內門鄉○○○段等，計1,971,426,640元，其計算資本化利
    息方式係按未過戶土地價額佔總資產比例計算，簽證會計師
    於92年5月12日僅補充說明上訴人85年度之借款下降，購入
    營建用地之資金應係來自營業活動之淨現金流量，該年度取
    得土地無查核準則適用，對於其他年度取得土地及區分貸款
    等，則均未說明，被上訴人遂就上訴人營建用地已過戶、未
    過戶土地比例，按87年度平均借款利率6.40﹪，設算應遞延
    或資本化利息200,170,290元，依已過戶及尚未過戶土地比
    例，轉列遞延費用73,998,986元，及再增提資本化利息57,5
    32,944元（上訴人已自行資本化利息68,638,361元），調減
    核定本期利息支出為71,236,565元（參見原處分卷抽查覆核
    報告），自無不合。又本件上訴人從事營造業，列報利息支
    出202,768,494元，被上訴人於復查階段曾通知提示87年度
    專案貸款及一般貸款資金來源運用等資料，上訴人回函僅說
    明87年度無專案貸款，向金融機構借款大部分屬信用借款，
    並未逐筆明確說明資金流程資料，即上訴人就其所得支配之
    一般性貸款資料流程，未盡協力說明義務，參照司法院釋字
    第537號解釋及財政部86年7月24日台財稅861908054號函釋
    意旨，本件被上訴人就上訴人本期利息支出中，依前述方法
    ，重行核定利息支出為71,236,565元，並無上訴人所稱違反
    行為時營利事業所得稅查核準則（下稱查核準則）第97條第
    9款規定及核實課稅原則。綜上說明，本件被上訴人就上訴
    人87年度營利事業所得稅重行核定利息支出為71,236,565元
    ，核無違誤，訴願決定，予以維持，亦無不合，乃判決駁回
    上訴人在原審之訴。
肆、本院按：
  一「營利事業所得之計算，以其本年度收入總額減除各項成本
    費用、損失及稅捐後之純益額為所得額。」為所得稅法第24
    條第1項所明定。次按「購買土地之借款利息，應列為資本
    支出，經辦妥過戶手續或交付使用後之借款利息，可作費用
    列支。但非屬固定資產之土地，其借款利息應以遞延費用列
    帳，於土地出售時，作為其收入之減項。」及「經稽徵機關
    書面審核核定之營利事業所得稅申報案件，均應列入抽查，
    其範圍如左：一、會計師查核簽證申報案件，經書面審核核
    定者。」分別為查核準則第第97條第9款及營利事業所得稅
    結算申報書面審核案件抽查辦法（下稱書審案件抽查辦法）
    第3條第1款所規定。再按「依據查核準則第97條第9款規定
    ，營利事業購置非屬固定資產之土地，其借款利息應列為資
    本支出，經辦妥過戶手續後之借款利息，應以遞延費用列帳
    ，於土地出售時，作為其收入之減項。上開借款利息之範圍
    ，除專案貸款利息得個別認定外，尚包括一般性貸款利息。
    至一般性貸款是否與購置該土地有關，應由該營利事業就其
    資金來源之運用，提出充分之說明，以憑查核認定…」復為
    財政部86年7月24日台財稅861908054號函釋有案，上開函釋
    ，與所得稅法之規定意旨無違，得予適用，合先敘明。
  二本件上訴人87年度營利事業所得稅結算申報，原列報利息支
    出202,768,494元，經被上訴人暫依其申報書面審定在案。
    嗣被上訴人查得上訴人在建工程帳列巨額營建用地，依所委
    託之會計師查核簽證報告說明，除尚未過戶土地有設算資本
    化利息外，已過戶部分未再設算遞延利息，乃依查核準則第
    97條第9款規定，就營建用地及已過戶、未過戶土地比例，
    按上訴人87年度平均借款利率，核算利息支出中應轉列遞延
    費用為73,998,986元及應轉列資本化利息為57,532,944元，
    重行核定本期利息支出為71,236,565元。上訴人不服，申請
    復查，經被上訴人以93年3月3日財北國稅法字第0930203873
    號復查決定，駁回其申請，提起訴願，亦遭決定駁回，乃提
    起本件行政訴訟。
  三按有關課稅要件事實，多發生於納稅義務人所得支配之範圍
    ，其證據資料亦多為納稅義務人所管領，稅捐稽徵機關掌握
    困難，為貫徹公平合法課稅之目的，納稅義務人有提出此等
    與課稅要件事實有關之證據資料之協力義務（參照司法院釋
    字第537號解釋）。財政部86年函釋：「至一般性貸款是否
    與購置該土地有關，應由該營利事業就其資金來源之運用，
    提出充分之說明，以憑查核認定作為成本費用」，要求納稅
    義務人盡其協力義務，並無不合。原判決關於上訴人就其所
    得支配之一般性貸款資料流程，未盡協力說明義務，本件被
    上訴人就上訴人本期利息支出中，依前述方法，重行核定利
    息支出為71,236,565元之事實，以及上訴人所主張違反行為
    時查核準則第97條第9款規定及核實課稅原則，為不足採等
    事項均有論述，是原判決所適用之法規與該案應適用之現行
    法規並無違背，與解釋判例，亦無牴觸，並無所謂原判決有
    違背法令之情形。
  四次按土地交易所得免徵所得稅，基於收入與成本費用配合原
    則，該土地出售之免稅收入自應與其相關成本費用配合，以
    維租稅公平，故查核準則第97條第9款規定，營利事業購買
    非屬固定資產之土地，其借款利息應以遞延費用列帳，於土
    地出售時，作為其收入之減項。系爭土地既非固定資產，購
    買該土地所產生之費用，理當配合將來土地之出售，作為收
    入之減項，方符租稅公平原則。上訴意旨徒以土地交易仍應
    課徵土地增值稅，主張土地交易所得並非免稅，查核準則第
    97條第9款規定，營利事業購買非屬固定資產之土地，其借
    款利息應以遞延費用列帳核，違反實質課稅及衡平原則云云
    ，屬法律上見解之歧異，要難謂為原判決有違背法令之情形
    。
  五再查，上訴人營建用地包括台北市○○區○○段（75年取得
    ）、台北市○○區○○段（77年取得）、高雄縣內門鄉○○
    ○段及高雄縣旗山鎮○○○段（78年取得）、苗栗縣銅鑼鄉
    ○○○段（85年取得），原始取得成本合計3,127,660,789
    元，其中尚未過戶土地有台北市○○區○○段、台北市○○
    區○○段及高雄縣內門鄉○○○段等，計1,971,426,640元
    ，其計算資本化利息係按未過戶土地價額佔總資產比例計算
    ；簽證會計師於92年5月12日僅補充說明上訴人85年度之借
    款下降，其購入營建用地之資金應係來自營業活動之淨現金
    流量，該年度取得土地無查核準則適用，餘其他年度取得土
    地及區分貸款等，則均未加以說明；則被上訴人依上開財政
    部函釋意旨，就上訴人之營建用地及已過戶、未過戶土地比
    例，按其87年度平均借款利率百分之6.40，設算應遞延或資
    本化利息200,170,290元（3,127,660,789×6.40%=200,170,
    290），依已過戶及尚未過戶土地比例，轉列遞延費用73,9
    98,986元及再增提資本化利息57,532,944元（上訴人已自行
    資本化利息68,638,361元），調減核定本期利息支出為71,2
    36,565元（申報利息支出202,768,494-應遞延利息73,998,9
    86-再增提資本化利息57,532,944），並無違誤，上訴意旨
    仍執詞主張：上訴人可能以一般性貸款用於購置土地金額之
    最大上限約為19億元，惟被上訴人逕以上訴人所有土地取得
    成本約31億元來計算應遞延及資本化利息，有所違誤云云，
    並無任何事證以實其說，並非可採，此項論述縱原審雖有未
    於判決中加以論斷者，惟尚不影響於判決之結果，與所謂判
    決不備理由之違法情形不相當。至於上訴人其餘訴稱各節，
    乃上訴人以其對法律上見解之歧異，就原審取捨證據、認定
    事實之職權行使，指摘其為不當，均無可採。
  六另上訴人所稱被上訴人應按營利事業綜合證券商從事有價證
    券買賣時之分攤利息計算方式一節，經查財政部75年函釋係
    針對營利事業出售房地因土地免所得稅其營業費用之分攤問
    題所為之釋示，與本件係利息支出情形不同，無從比附爰引
    ，且上訴人係營造業，亦無從援引適用綜合證券商從事有價
    證券買賣之案例，所稱殊不可採。
  七從而，原審斟酌全辯論意旨及調查證據之結果，將原決定及
    原處分均予維持，駁回上訴人之訴，核無違誤。上訴論旨，
    仍執前詞，指摘原判決違誤，求予廢棄，難認有理由，應予
    駁回。
據上論結，本件上訴為無理由，爰依行政訴訟法第255條第1項、
第98條第1項前段，判決如主文。
中　　華　　民　　國　　96　　年　　9　　 月　　13　　日
                  第三庭審判長法  官　劉　鑫　楨
                              法  官  陳　秀　美
                              法  官　侯　東　昇
                              法  官　劉　介　中
                              法  官　戴　見　草
以  上  正  本  證  明  與  原  本  無  異
中　　華　　民　　國　　96　　年　　9　　 月　　14　　日
　　　　　　　　　　　　　　　書記官　吳　玫　瑩
